【裁判字號】    92,台上,1489
【裁判日期】    920710
【裁判案由】    清償借款
【裁判全文】
最高法院民事判決                              九十二年度台上字第一四八九號
    上  訴  人  甲○○
    訴訟代理人  蔡得謙律師
    被 上訴 人  乙○○
右當事人間請求清償借款事件，上訴人對於中華民國九十年十月二十三日台灣高等法
院台中分院第二審判決（八十九年度重上字第一七八號），提起上訴，本院判決如左
：
    主  文
上訴駁回。
第三審訴訟費用由上訴人負擔。
    理  由
本件被上訴人主張：上訴人曾透過訴外人林景輝多次向伊調借現款，雙方約定以日息
六厘計息，款項交付方式則係依據上訴人之指示，匯入訴外人永豐生物工業股份有限
公司（下稱永豐公司）之銀行帳戶，或以現金交付與上訴人之配偶邱義能。自民國八
十四年四月十日起，累計至八十九年四月二十三日止，上訴人積欠伊本金及利息共計
新台幣（下同）一千七百九十六萬七千六百八十元（下稱系爭借款）。上訴人為擔保
其借款債務，並曾於八十四年四月十一日提供坐落台中市○○區○○段六六○地號土
地，及其上門牌台中市○○路○段宏安巷九弄一六號房屋乙棟，設定最高限額八百萬
元抵押權登記於伊，嗣於八十六年四月十日又變更抵押權之權利內容，將擔保金額提
高至一千萬元，權利存續期間及債務清償日期均自八十六年四月十日延至八十九年四
月十日。惟上訴人於八十九年四月二十四日僅清償一千萬元，尚有七百九十六萬七千
六百八十元未清償等情。爰依消費借貸之法律關係，求為命上訴人如數給付，並加計
法定遲延利息之判決（原審維持第一審所為命上訴人給付七百二十五萬九千零六十六
元本息之判決，駁回上訴人之上訴，超過部分為被上訴人敗訴之判決，被上訴人對之
未聲明不服）。
上訴人則以：伊未向被上訴人借款，系爭借款係屬訴外人永豐公司向股東林景輝個人
之借款。被上訴人所匯款項，均以訴外人永豐公司為收款人，伊並未收取任何系爭借
款，系爭借貸關係實存在於訴外人永豐公司與林景輝或被上訴人之間，與伊無涉。伊
僅依林景輝之要求，提供名下不動產設定抵押權，以供訴外人永豐公司向林景輝借款
之擔保而已。又訴外人永豐公司對於系爭借款之利息部分，業經公司決議不再繳付利
息，並經林景輝同意，自無再行給付利息之義務等語。資為抗辯。
原審審理結果，以：本件被上訴人主張之事實，業據其提出匯款單影本、抵押權設定
契約書、他項權利變更契約書影本為證，上訴人亦自承上開抵押權設定契約書及他項
權利變更契約書之形式上真正。且據證人林景輝於第一審證述明確，堪認真實。次查
依被上訴人於第一審所提，共計九百五十萬元之匯款單影本所示，系爭借款之收款人
均為訴外人永豐公司，匯款人欄則除其中八十四年五月十八日、同年六月八日及八十
六年五月六日三件均記明被上訴人外，尚包括以林景輝之名義匯款四件，固堪認系爭
借款部分確有由林景輝所匯出，惟被上訴人稱伊貸借與上訴人之款項，係經林景輝介
紹，依上訴人指示匯至訴外人永豐公司之帳戶，該等匯款雖自林景輝或其配偶王麗圓
之帳戶匯出，但上開款項乃屬被上訴人所有，應屬實在。另查兩造所訂定最高限額八
百萬元抵押權設定契約書，及變更後最高限額一千萬元他項權利變更契約書中所載，
已約明上訴人為「義務人兼債務人」。且證人曾麗卿亦結稱：「……『義務人兼債務
人』是上訴人交代我辦的」等語。足見上訴人對其為系爭借貸契約之債務人，非不知
情。兩造間就系爭借貸契約之成立，應已達致合意。參酌系爭借款部分利息，並經開
具發票日八十四年五月十八日至八十五年四月八日間指名被上訴人為受款人，面額均
三萬六千元之支票十四紙，由被上訴人兌領受償，有華南商業銀行台中港路分行函附
明細表及支票正反面影本等件可稽，復為上訴人所不爭。上訴人亦自承該「支票均為
本件借款之利息票」之情，至借款初始所另開具指名受款人林景輝面額均十八萬元之
支票六紙，亦據證人林景輝結稱：「五百萬元利息錢第一次要付利息錢是開我的名字
，後來就直接開被上訴人的名字」等語，具見系爭借款利息，係由被上訴人受領屬實
。又證人林景輝既迭證稱系爭借款係上訴人向被上訴人之個人借款，依據上訴人之指
示將上述借款九百五十萬元匯入訴外人永豐公司帳戶內。復上訴人未就其代訴外人永
豐公司為借款之事舉證以實其說，自無由上訴人代訴外人永豐公司向被上訴人為借款
或係訴外人永豐公司逕自借款之可言。況且系爭借款最後一筆三十萬元現金係林景輝
代被上訴人交付上訴人之夫邱義能，亦經證人林景輝證陳，上訴人復不否認取得此款
之事實。上訴人辯稱系爭借貸關係，乃存在於訴外人永豐公司與林景輝或被上訴人間
，即非可採。是上訴人向被上訴人借貸之款項，既分別經由訴外人永豐公司帳戶及邱
義能取得之，並設定抵押權供被上訴人為擔保，則兩造間借貸關係自屬有效成立。兩
造確為系爭借貸契約之當事人，洵堪認定。又被上訴人主張上訴人有七百九十六萬七
千六百八十元之債務尚未清償，固非無據。惟系爭借款兩造約定有利息，利率為日息
六厘，核為週年利率百分之二十一點九，依民法第二百零五條之規定，被上訴人就超
過週年利率百分之二十之利息部分，並無請求權。上訴人係於八十九年四月二十四日
清償一千萬元，被上訴人主張上訴人積欠伊利息算至八十九年四月二十三日止，為無
不合。準此，被上訴人所得請求上訴人按週年利率百分之二十計付之利息為七百四十
五萬九千零六十六元，其連同本金九百八十萬元，合計一千七百二十五萬九千零六十
六元，扣除已清償之一千萬元，尚欠七百二十五萬九千零六十六元。綜上所述，被上
訴人本於消費借貸之法律關係，請求上訴人給付七百二十五萬九千零六十六元本息，
尚無不合，應予准許云云，為其心證之所由得，並說明兩造其餘攻擊防禦方法不予審
酌之理由，爰將第一審所為上訴人敗訴之判決，就其中關於命上訴人給付七百二十五
萬九千零六十六元本息部分予以維持，駁回上訴人該部分之上訴，經核於法並無違誤
。上訴論旨，就原審取捨證據、認定事實之職權行使，指摘原判決關於其敗訴部分違
背法令，求予廢棄，非有理由。
據上論結，本件上訴為無理由。依民事訴訟法第四百八十一條、第四百四十九條第一
項、第七十八條，判決如主文。
中      華      民      國    九十二    年      七      月      十      日
                              最高法院民事第五庭
                                  審判長法官  朱  錦  娟
                                        法官  顏  南  全
                                        法官  許  澍  林
                                        法官  葉  勝  利
                                        法官  黃  義  豐
      右正本證明與原本無異
                                              書  記  官
中      華      民      國    九十二    年      七      月    二十四    日
                                                                       Ｋ


司法院資訊處製作；財團法人民間司法改革基金會備份。
